【裁判字號】    98,交上易,42
【裁判日期】    980519
【裁判案由】    過失傷害
【裁判全文】
臺灣高等法院刑事判決                98年度交上易字第42號
上  訴  人  臺灣臺北地方法院檢察署檢察官
被      告  乙○○
上列上訴人因被告過失傷害案件，不服臺灣臺北地方法院97年度
交易字第172號，中華民國97年12月29日第一審判決（起訴案號
：臺灣臺北地方法院檢察署96年度偵字第21315號），提起上訴
，本院判決如下：
    主  文
原判決撤銷。
乙○○因過失傷害人，處有期徒刑肆月，如易科罰金，以新臺幣
壹仟元折算壹日。緩刑參年，並應給付告訴人甲○○新臺幣貳拾
伍萬元。
    事  實
一、乙○○於民國96年5月3日上午11時35分許，騎乘車號2FG-28
    7號重型機車，沿臺北市○○○路○段由南往北行駛，行經
    該路段與仁愛路四段圓環路口時，本應注意汽車欲超越同一
    車道前車時，須先按鳴喇叭二單響或變換燈光一次，且前行
    車減速靠邊或以手勢或亮右方向燈表示允讓後，後行車始得
    超越，於超越前車時應顯示左方向燈並於前車左側保持半公
    尺以上之間隔超過，行至安全距離後，再顯示右方向燈駛入
    原行路線，而當時係晴天日間，自然光線，該處係圓環，該
    路段為鋪設柏油乾燥、無障礙物之路面，視線良好，並無不
    能注意之特殊情事，乃竟疏未待前方車輛讓車及注意保持行
    車安全間隔，逕行超車，適甲○○騎乘車號A2R-661號重型
    機車，在仁愛路口停等區見綠燈欲起步時，即遭被告之機車
    自右後方向前擦撞，使其人車向左側滑行數公尺後倒地，甲
    ○○因此受有顏面多處挫傷、左側顳骨骨折、左側外耳道撕
    裂傷並耳膜破裂、左側面神經麻痺、左胸疼痛、左側第二至
    七肋骨骨折及血胸、左側鎖骨、肩胛骨骨折、四肢多處擦傷
    等傷害。
二、案經甲○○訴由臺北市政府警察局大安分局報請臺灣臺北地
    方法院檢察署檢察官偵查起訴。
    理  由
一、按被告以外之人於審判外之言詞或書面陳述，除法律有規定
    者外，不得作為證據。被告以外之人於審判外之陳述，經當
    事人於審判程序同意作為證據，法院審酌該言詞陳述或書面
    陳述作成時之情況，認為適當者，亦得為證據。當事人、代
    理人或辯護人於法院調查證據時，知有第159條第1項不得為
    證據之情形，而未於言詞辯論終結前聲明異議者，視為有前
    項之同意，刑事訴訟法第159條第1項及第159條之5分別定有
    明文。查本案被告以外之人於審判外之陳述，檢察官、被告
    均未爭執其得為證據之資格（見本院98年3月12日準備程序
    筆錄），且迄本院辯論終結前，復未就該等證據之證據能力
    聲明異議，本院審酌上開證據並無違法取得之程序瑕疵，復
    無證明力過低等情形，依法均具有證據能力。
二、訊據被告乙○○固坦承曾於前揭時間騎乘機車行經該地，但
    矢口否認有何過失傷害之犯行，辯稱：伊騎乘機車一直在告
    訴人之左前方，沒有超越他，他如何摔倒的伊不清楚，伊聽
    見後面有撞擊聲因好奇而回頭看，伊看沒有人處理才騎回去
    幫忙，原審勘驗畫面及偵查卷翻拍照片內最靠近告訴人機車
    偏斜倒地處之機車騎士是伊沒錯等語。經查：
  (一)證人即告訴人甲○○於警詢、偵查及原審審理時證稱：伊當
    時沿敦化南路南往北方向慢車道行駛，經過仁愛路口圓環時
    停紅燈，等到換綠燈時，伊準備要起步，原停在伊後方的機
    車向伊右前方行駛，要超伊車，因為距離很近，他的左後車
    身就碰到伊車的右後車尾，致伊車重心不穩倒地，伊也就摔
    倒受傷昏迷等語（見偵查卷第13、53頁）；於原審審理時證
    稱：伊從敦化南路經由仁愛路再進入敦化南路，伊騎在慢車
    道，車速30...伊昏倒之前伊是向前走，有車子碰伊一下，
    伊車子就飛了摔在地上... 當時伊曉得有人從伊機車的右後
    方碰伊，就只是小小的碰一下等語（見原審卷二第75至77頁
    ）。核與臺北市政府警察局大安分局偵查隊員警丙○○向當
    地之台新商業銀行調取事發交叉路口之監視錄影光碟，檢視
    後確認上情無誤，除有監視畫面翻拍照片七幀存卷外（見偵
    查卷第16至19頁），原審並當庭播放勘驗上開光碟，勘驗結
    果為：該光碟為固定式的監視鏡頭，並無左右移動，且是
    從0分0秒開始有畫面，但從0分44秒許才開始與本案有關；
    00分44秒：畫面左側出現兩人分別騎乘機車，接著出現第
    三人（應係本案之告訴人）騎乘機車摔倒畫面。00分45秒：
    前揭兩騎士由畫面右側離去，告訴人與其所騎乘機車在路面
    上滑行。00分46秒：告訴人所騎乘之機車由畫面右側滑離，
    告訴人翻滾後即躺臥在靠近畫面右側的路面上。00分47秒：
    告訴人躺臥在路面上不動。00分54秒：畫面右側出現一著深
    色衣服之人（下稱該名騎士）騎乘機車，並將其所騎乘機車
    停放於畫面中央。00分57秒：該名騎士將其所騎乘之機車停
    放好後，走向告訴人躺臥處。01分06秒：該名騎士彎下腰查
    看告訴人。01分39秒：該名騎士彎下腰，狀似摸告訴人，並
    脫下安全帽走向其停放於畫面中央之機車，將安全帽掛於該
    機車上，右手狀似持行動電話靠近其耳邊，再走回告訴人躺
    臥處等情，有原審勘驗筆錄一份在卷可憑（分見原審卷一第
    80 頁、卷二第67頁，該勘驗結果核與偵卷翻拍照片所示相
    符），足見自00分44秒至00分54秒前，告訴人機車附近之唯
    一經過機車即係被告騎乘之機車。此外復有道路交通事故現
    場圖、臺北市政府警察局大安分局交通分隊道路交通事故補
    充資料、談話紀錄表、道路交通事故調查報告表(一)及(二)、當
    事人登記聯單、臺北市○○○○○道路交通事故肇事人自首
    情形紀錄表、車損照片五幀等件在卷足資佐證（見偵查卷第
    21至27頁、第39至41頁）；而告訴人因此事故受有顏面多處
    挫傷、左側顳骨骨折、左側外耳道撕裂傷並耳膜破裂、左側
    面神經麻痺、左胸疼痛、左側第二至七肋骨骨折及血胸、左
    側鎖骨、肩胛骨骨折、四肢多處擦傷等傷害，亦有臺北市立
    聯合醫院仁愛院區96年5月18日出具之（甲）字第0099號驗
    傷診斷書一紙附卷足憑（見偵查卷第20頁），已足認被告確
    有於前揭時地駕車撞擊告訴人致其受傷之行為。
  (二)被告雖以案發現場之監視器並未攝得其碰撞告訴人機車之畫
    面，自不得憑此即認告訴人之機車傾倒受傷與伊有關等語為
    辯，惟查：
  1.被告於原審已坦承勘驗監視錄影光碟攝得之畫面及偵查卷第
    16頁翻拍照片中最靠近告訴人機車偏斜倒地處之機車騎士，
    及後來騎機車折返穿深色衣服帶安全帽手持行動電話之人，
    即為其本人（見原審卷一第80頁、卷二第66頁背面），且供
    稱係折返現場後，以其妻耿震華申領之0000000000門號撥打
    110報案稱該處車禍有人受傷，嗣經臺北市政府消防局派遣
    該局第二大隊金華分隊救護車前往現場將傷患（告訴人）送
    至仁愛醫院等情，復有臺北市政府警察局指揮中心受理110
    報案紀錄單、行動電話通聯調閱查詢單、臺北市消防局函覆
    之救護紀錄表等件附件可憑（見偵查卷第36至37頁，原審卷
    第46至47頁）。是被告機車自告訴人機車開始傾倒至其滑行
    倒地時，均為最靠近告訴人機車左傾倒地處附近之唯一車輛
    殆無任何疑義。
  2.上開自銀行所調得之事發路口監視器光碟，依原審勘驗結果
    及翻拍照片，均顯示因該監視鏡頭所拍攝之角度固定，並未
    左右移動，當被告機車率先出現在畫面中，告訴人機車在後
    即已呈現車身明顯左傾之「結果」，且攝得其後人車倒地、
    向前滑行等連續鏡頭。雖該鏡頭固未直接攝得被告碰撞告訴
    人機車之畫面，惟告訴人機車於畫面時間00分44秒進入監視
    器畫面時，車身已明顯左傾，進而人車倒地向前滑行，迨至
    被告折返現場鏡頭之畫面時間為00分54秒，在此十秒之期間
    內，鏡頭左側除二輛停等紅綠燈呈靜止狀態之機車外，均未
    再有其他汽機車行駛經過，足認被告係案發前後最後亦係唯
    一一輛自告訴人右側經過之機車；告訴人進入監視鏡頭時車
    身既已左傾，而被告又係最後一輛自告訴人右側經過之機車
    ，佐以告訴人證述其機車右後方遭碰撞，以及告訴人機車向
    左前側滑行數公尺之後倒地，顯示必有一向前向左外來相當
    之作用力施加於其機車上始能致之，與騎車自行不慎倒地之
    狀況並不相同，則衡諸一般論理及經驗之定則，已足可推認
    必係當時經過告訴人機車旁之另一動力交通工具與其發生碰
    撞，方得產生告訴人機車倒地滑行之狀況，而依上述監視器
    攝得之畫面顯示，案發當時僅有被告騎乘機車經過告訴人身
    旁，則告訴人倒地受傷之結果，在事理上已無法排除非被告
    所為之可能。
  3.本案經檢察官送請臺北市車輛行車事故鑑定委員會鑑定車禍
    事故原因，其中肇事分析一(五)亦認：「綜上所述，孫君（被
    告）與王君（告訴人）兩車事故前應為同車道行駛之前後關
    係，但由現有資料並無從釐清兩車當時是否有發生碰撞，併
    由員警洪君到會陳述孫君重機車於肇事處時有超越王君重機
    車之情形推析，王君重機車超越時失控倒地，然由目前跡證
    無法確認兩車有接觸，惟王君重機車之倒地似與孫君重機車
    超越時兩車之行車安全間隔不足有關。是以研判，孫君重機
    車涉嫌未保持行車安全間隔為本事故之肇事原因（且告訴人
    機車無肇事因素）」，有該委會96年12月18日北鑑審字第09
    630438700號函及內附之鑑定意見書一份在卷可稽（見偵查
    卷第59至61頁）；嗣原審再依職權送請臺北市車輛行車事故
    鑑定覆議委員會覆議，該會亦同認定：「肇事分析一(三)：雙
    方就肇事情形各執一詞，員警亦無製作證人談話紀錄，A車
    （被告）肇事後駛離現場，車損部位亦未經勘察，僅依卷附
    光碟片顯示肇事前敦化南路南向北車輛均保持行駛狀態，研
    判應為綠燈，A車行駛與B車（告訴人）同向，車速較B車快
    ，於超越B車後，B車向左倒地，A車駕駛頭部向右後方看，
    再逆向駛回現場。至兩車有無接觸則在光碟片攝取之畫面外
    無法證實，惟A車超越B車，B車倒地則為事實，綜上研判，A
    車沿敦化南路南向北行駛至仁愛路口超越同向行駛之B車時
    ，B車人車倒地而肇事。路權歸屬部分：... 依前述及監視
    器顯示，A車於超越B車後向右回頭看並駛回現場之情狀，研
    判A車於超越B車時有涉嫌擦撞B車，有涉嫌超車未保持行車
    安全間隔，為肇事原因。... 因卷內資料未顯示兩車有擦撞
    情形，故依光碟片認定A車涉嫌超車未保持行車安全間隔，
    為肇事原因（且告訴人機車同無肇事因素）」等情，亦有臺
    北市政府交通局97年7月17日北市交安字第09732543600號函
    及內附之鑑定覆議意見書一份附卷足憑（見原審卷二第7至8
    頁）。
  4.告訴人雖於臺北市市立聯合醫院仁愛院區接受員警戊○○之
    詢問時表示：伊人左側肩膀及頭部不知道被什麼車輛撞擊後
    ，人車倒地，然後伊就暈過去了等語（見偵查卷第24頁），
    與其嗣後所稱係車身右側遭撞擊不相一致，被告亦執此主張
    告訴人之指述不可採。惟告訴人於96年5月8日開始接受員警
    戊○○詢問調查時，即明確指稱係遭不明車輛碰撞，並非於
    調閱取得監視錄影帶觀看後始主張遭他車碰撞，故告訴人亦
    認並非係自己不慎倒地。再者，倘告訴人係左側肩膀、頭部
    遭碰撞，則依物理作用之方向判斷，被告當往右邊傾倒方屬
    合理，惟告訴人實際係往左邊傾斜滑行倒地，有該監視錄影
    畫面可查；且該路段左側中央分隔島係種植草皮，並無高大
    之樹木或花叢等阻礙物，告訴人進入畫面之前後期間內，亦
    無任何高於告訴人肩膀或頭部之車輛自其左側經過，告訴人
    自無左肩及頭部被撞的可能；又經本院質以「清醒時為何稱
    左肩被撞」，告訴人答稱：伊是右邊被撞，然後人往左邊滾
    ，身體左側受傷等語（見本院98年4月28日審判筆錄第7頁）
    ，參諸一般人突然遭強大外力撞擊倒地翻滾，其意識狀態自
    較正常水準為低，如因此對於週遭狀況主觀上發生誤認或記
    憶不清之狀況，並無悖於一般得認知之經驗，況告訴人亦已
    一再陳明其突然遭受外力撞擊，根本不知發生何事，足見欲
    強求其前後指述相符，已超出一般合理之期待，故自不得以
    告訴人於醫院接受治療及事後於偵審時之指述不相一致，即
    遽認其指述不可採，而為有利於被告之認定。
  (三)又本院向臺北市政府警察局大安分局函詢被告騎乘車號2FG-
    287號重型機車案發時之車損照片，經該分局覆以：本案係
    機車逃逸事件，故無該機車案發時的車損照片等情，有該局
    98年3月20日北市警安分刑字第09830914500號函一紙附卷可
    憑（見本院卷），又公訴人聲請傳喚謝明珠、丁○○到院證
    述確有二份監視器畫面，惟前開證人既未親眼目睹車禍事故
    之發生經過，亦無法提出公訴人所指之監視器畫面，且本案
    事證已明，自無再予傳喚之必要，附此敘明。
  (四)按汽車欲超越同一車道前車時，須先按鳴喇叭二單響或變化
    燈光一次，且前行車減速靠邊或以手勢或亮右方向燈表示允
    讓後，後行車始得超越，於超越前車時應顯示左方向燈並於
    前車左側保持半公尺以上之間隔超過，行至安全距離後，再
    顯示右方向燈駛入原行路線，道路交通安全規則第101條第1
    項第3、4、5款定有明文。而當時晴天日間，自然光線，圓
    環路段鋪設柏油，乾燥、無障礙物，且視線良好，並無不能
    注意之特殊情事，乃竟疏未待前方車輛讓車及注意保持行車
    安全間隔，逕行超車，終致肇事，其有過失，已甚明確，且
    告訴人所受傷害，與被告之過失間，復有相當因果關係，本
    件事證已臻明確，被告犯行堪以認定，應依法論科。
三、核被告乙○○所為，係犯刑法第284條第1項前段之過失傷害
    罪。
四、原審不察，以告訴人指訴前後不一、監視錄影畫面未能證明
    兩車行進時之狀況、是否有接觸、碰撞等情，並認前開車禍
    事故鑑定意見與公訴人所指被告自後超車未等前車允讓及保
    持安全距離有別，而認不可採，逕為被告無罪之諭知，其證
    據之取捨及事實認定，容有未洽。檢察官以尚有一份監視錄
    影帶及被告車損照片未調閱、未傳訊證人謝明珠、丁○○證
    明尚有第二份監視錄影畫面為由，提起上訴，指摘原判決不
    當，固非有理由，惟原判決既有前揭可議，仍屬無可維持，
    自應由本院將原判決撤銷改判。爰審酌被告前無犯罪紀錄，
    素行尚佳，其手段、目的，雖迄未賠償告訴人損害，但願與
    告訴人和解，僅雙方金額未能取得共識，犯後嗣雖否認有何
    過失行為，但態度尚可等一切情狀，量處如主文所示之刑，
    並諭知易科罰金之折算標準。
五、按法院對於具備緩刑條件之刑事被告，認為以暫不執行刑罰
    為適當者，得宣告緩刑，為刑法第74條所明定，至於暫不執
    行刑罰之是否適當，則由法院就被告有無累犯之虞，及能否
    由於刑罰之宣告而策其自新等一切情形，依其自由裁量定之
    ，與犯罪情節是否可原，並無關係（最高法院29年上字第26
    號判例參照）。查被告乙○○前未曾受有期徒刑以上刑之宣
    告，有本院被告前案紀錄表一紙在卷可按，其與告訴人就賠
    償金額於原審曾達成協議，僅其給付方式尚有歧異（見原審
    卷一38、39頁，本院98年4月28日審判筆錄第8頁），本院認
    被告經此偵審程序，復經科刑教訓，當已知所警惕而無再犯
    之虞，且被告既經認定有罪，為求紛爭一次解決，因認所宣
    告之刑以暫不執行為適當，爰併諭知緩刑三年，且命被告應
    給付告訴人新臺幣二十五萬元，如有違反所定負擔情節重大
    ，難收緩刑之預期效果者，即得撤銷該緩刑宣告，以勵自新
    ，併觀後效。
據上論斷，應依刑事訴訟法第369條第1項前段、第364條、第299
條第1項前段，刑法第284條第1項前段、第41條第1項前段、刑法
第74條第1項第1款、第2項第3款，刑法施行法第1條之1，判決如
主文。
本案經檢察官田炳麟到庭執行職務
中    華    民    國    98    年    5     月    19    日
                  刑事第十庭審判長法  官  楊炳禎
                                  法  官  李春地
                                  法  官  朱光仁
以上正本證明與原本無異。
不得上訴。
                                  書記官  王宜玲
中    華    民    國    98    年    6     月    5     日


司法院資訊處製作；財團法人民間司法改革基金會備份。
